【裁判字號】    97,易,863
【裁判日期】    970806
【裁判案由】    詐欺
【裁判全文】
臺灣彰化地方法院刑事判決               97年度易字第863號
公  訴  人  臺灣彰化地方法院檢察署檢察官
被      告  甲○○
上列被告因詐欺案件，經檢察官提起公訴（97年度偵字第3011號
），本院判決如下：
    主    文
甲○○無罪。
    理    由
一、公訴意旨略以：被告甲○○知悉金融機構帳戶係個人理財之
    重要工具，關係個人財產、信用之表徵，其得預見將自己所
    有金融機構帳戶交付他人，將可能作為不法用途使用，而其
    發生並不違背其本意，竟基於幫助詐欺之未必故意，於民國
    96年7月24日其第一商業銀行員林分行（下稱第一銀行員林
    分行）帳號00000000000號帳戶開戶後迄96年8月1日之某一
    時點，在不詳地點，將前開帳戶之存摺、印章、提款卡，提
    供與姓名年籍不詳之成年人，並告知密碼，而容任該人及其
    所屬詐欺集團成員作為詐欺取財之工具。嗣該詐欺集團成員
    取得上開帳戶資料後，即基於共同意圖為自己不法所有之犯
    意聯絡，於96年8月1日上午10時許，以真實姓名年籍不詳之
    成年人，佯稱為臺北市松山分局警員，撥打電話予身在桃園
    縣龍潭鄉○○街359號住處之乙○○，告稱乙○○戶頭有洗
    錢嫌疑，檢察官將凍結乙○○帳戶，需依指示匯款予甲○○
    檢察官，致乙○○陷於錯誤，前去桃園縣龍潭鄉合作金庫銀
    行，依對方指示於當日上午11時5分許欲匯款新臺幣（下同
    ）335,000元至甲○○前開帳戶，幸經銀行人員及警方及時
    阻擋，而未將款項匯出，因認被告涉犯刑法第30條第1項前
    段、第339條第3項、第1項之幫助詐欺取財未遂罪嫌。
二、按犯罪事實應依證據認定之，無證據不得認定犯罪事實。又
    不能證明被告犯罪者，應諭知無罪之判決，刑事訴訟法第15
    4條第2項、第301條第1項分別定有明文。此所謂認定犯罪事
    實之證據，無論其為直接或間接證據，均須達於通常一般人
    均不致有所懷疑，而得確信其為真實之程度，始得據為有罪
    之認定，若其關於被告是否犯罪之證明未能達此程度，而有
    合理性懷疑之存在，致使無法形成有罪之確信，根據「罪證
    有疑、利於被告」之證據法則，即不得遽為不利被告之認定
    （最高法院29年上字第3105號、40年臺上字第86號、76年臺
    上字第4986號判例參照）。又刑事訴訟法第161條已於91年2
    月8日修正公布，其第1項規定：檢察官就被告犯罪事實，應
    負舉證責任，並指出證明之方法。因此，檢察官對於起訴之
    犯罪事實，應負提出證據及說服之實質舉證責任。倘其所提
    出之證據，不足為被告有罪之積極證明，或其指出證明之方
    法，無從說服法院以形成被告有罪之心證，基於無罪推定之
    原則，自應為被告無罪判決之諭知（最高法院92年臺上字第
    128號判例參照）。
三、本件公訴人認被告涉有幫助詐欺取財未遂罪嫌，無非係以被
    告之供述、被害人乙○○之指述、被害人之合作金庫銀行帳
    戶存摺內頁影本、被害人欲匯款之單據、第一商業銀行員林
    分行97年4月9日、4月23日函及所附銀行帳戶交易明細、開
    戶資料及該帳戶開戶時檢附之身分證、駕駛執照影本等為其
    論據。
四、訊據被告甲○○堅決否認涉有前開犯行，辯稱：上開第一銀
    行員林分行帳戶確非其所申辦，該帳戶之各類存款開戶暨往
    來業務項目申請書（以下簡稱開戶申請書）所附身分證及駕
    駛執照影本上之照片，並非其本人，且其不曾見過開戶申請
    書上所載通訊地址，該申請書上所載住家與手機電話，亦非
    其所使用之電話等語。經查，詐騙集團成員冒稱臺北市松山
    分局警員撥打電話予被害人乙○○，並向被害人佯稱其戶頭
    涉嫌洗錢，將遭檢察官凍結帳戶，需將存款匯給甲○○檢察
    官云云，致被害人陷於錯誤，欲匯款計335,000元至上開銀
    行帳戶，幸經銀行人員及警方阻擋而未匯出等情，固經被害
    人乙○○於警詢時證述明確，並據被害人提出其合作金庫銀
    行存摺及匯款單等件附卷可考，復有以被告名義開立之上開
    第一銀行員林分行帳戶之開戶資料及交易明細等件在卷可稽
    ，是上開第一銀行員林分行帳戶確為詐騙集團用以詐騙被害
    人之帳戶，固堪以認定。惟經本院細核上開第一銀行員林分
    行帳戶開戶資料所附身分證及駕駛執照影本，其上照片與被
    告當庭所提之身分證及駕駛執照上之照片顯然不同，且該開
    戶申請書上所載之申請人通訊地址「彰化縣員林鎮○○街13
    號2樓」，經公訴人向彰化縣警察局員林分局查詢，業據該
    局函覆「案經本分局莒光派出所勤區佐警黃厚盛查復：員林
    鎮○○街13號係為儲存貨物之建築物，目前無人住居之事實
    ，再經詢問該址屋主林清雲，亦表示不認識名為甲○○之人
    」等語，此有彰化縣警察局員林分局97年6月6日員警分偵字
    第0970012814號函1紙在卷足憑，又經公訴人查詢該開戶申
    請書上所載住家電話號碼「000000000」、手機電話號碼「0
    000000000」之申設人資料，分別為安源資訊股份有限公司
    及莊文豪，亦非被告所申設，有中華電信及臺灣大哥大資料
    查詢結果各1紙附卷可考，況本院依職權請第一銀行員林分
    行提供上開帳戶開戶時之面部影像照片，惟經該行函覆該開
    戶攝影資料因已逾保存6個月之期限，主機影像資料電腦自
    動刪除，無法提供等語，亦有第一銀行員林分行97年6月4日
    一員林字第00180號函1紙附卷可稽，則被告是否確有填寫前
    揭開戶申請書而申設上開第一銀行員林分行帳戶，已非無疑
    。又經本院檢附被告庭呈之身分證正反面影本（下稱Ａ身分
    證）及上開帳戶開戶時申請人提供之身分證正反面影本（下
    稱Ｂ身分證）函詢彰化縣埤頭鄉戶政事務所，該所回函表示
    ：被告自94年12月21日開始全面換發新式身分證後之領證紀
    錄，僅95年12月15日換發1次（含本所核發及他所代辦），
    且查無被告身分證掛失紀錄，本所配賦及核發之空白證號為
    「0000000000」（按核與Ａ身分證反面影本所載證號相符）
    ，另張空白證號「0000000000」（按即Ｂ身分證反面影本所
    載證號）非本所所列管及配賦，且該空白證號「0000000000
    」經向本縣田尾鄉戶政事務所查證，係該所95年11月7日核
    發予田尾鄉饒平村程永科先生，又Ａ身分證反面影本住址欄
    載為「和豊村」、Ｂ身分證反面影本住址欄載為「和豐村」
    ，惟村別僅有「和豊村」，並無「和豐村」等語明確，此有
    彰化縣埤頭鄉戶政事務所97年7月10日彰埤戶字第097000139
    2號函1份在卷可憑，另經本院函詢交通部公路總局臺中區監
    理所彰化監理站（以下簡稱彰化監理站）有關被告駕駛執照
    持照情形，並據彰化監理站以97年7月8日中監彰字第097001
    5204號函覆稱：被告係於86年10月29日考領普通小型車駕駛
    執照，於86年5月10日考領重型機車駕駛執照，93年12月30
    日換發普通重型機車駕駛執照，被告並無遺失補發汽、機車
    駕駛執照之紀錄等語屬實，又依彰化監理站隨函檢附之資料
    ，顯示被告之汽、機車駕駛執照管轄編號為000000000000，
    有效日均為99年3月2日，皆核與被告庭呈之普通重型機車及
    普通小型車駕駛執照所示管轄編號、發照日期及有效日期相
    符，且與第一銀行員林分行97年7月7日一員林字第00225號
    函檢送上開帳戶開戶時申請人提供之駕駛執照正面影本所載
    管轄編號為000000000000、發照日期95年7月20日及有效日
    期為100年3月2日等內容迥異，足認上開帳戶之申請人開戶
    時所提供之身分證及駕駛執照影本，有遭變造或偽造之情形
    ，是被告前開辯解其係身分資料遭到冒用而開立帳戶之情，
    尚非子虛，堪以採信。
四、綜上所述，本案依現存卷證資料，尚難證明上開帳戶確為被
    告所申辦，更無從認定該帳戶係被告交付他人使用，則縱詐
    騙集團成員利用上開帳戶作為向被害人乙○○詐欺取財之工
    具，且被害人因此受騙而欲匯款，亦難遽認被告涉有幫助詐
    欺取財未遂犯行，準此，公訴人所提出之證據或所指出之證
    明方法，尚不足為被告有罪之積極證明，或說服本院形成被
    告有罪之心證。被告犯罪既屬不能證明，揆諸前開法條及判
    例之說明，依法自應諭知無罪之判決。
據上論斷，應依刑事訴訟法第301條第1項，判決如主文。
本案經檢察官莊佳瑋到庭執行職務。
中    華    民    國    97    年    8     月    6    日
                  刑事第二庭    審判長法  官  石馨文
                                      法  官  黃齡玉
                                      法  官  尚安雅
以上正本證明與原本無異。
如不服本判決，應於判決送達後10日內，向本院提出上訴書狀，
上訴書狀應「敘述具體上訴理由」，並按他造當事人之人數附繕
本。「切勿逕送上級法院」。
告訴人或被害人對於判決如有不服具備理由請求檢察官上訴者，
其上訴期間之計算係以檢察官收受判決正本之日期為準。
中    華    民    國    97    年    8     月    8     日
                                      書記官  陳文俊


司法院資訊處製作；財團法人民間司法改革基金會備份。
